【裁判字號】    97,保險,9
【裁判日期】    971126
【裁判案由】    給付保險金
【裁判全文】
臺灣高雄地方法院民事判決               97年度保險字第9號
原      告  丙○○
訴訟代理人  乙○○
被      告  新光人壽保險股份有限公司
法定代理人  甲○○
訴訟代理人  丁○○
            黃訓章律師
當事人間給付保險金事件，本院民國97年11月12日言詞辯論終結
，判決如下：
    主  文
被告應給付原告新台幣玖拾壹萬元，及自民國九十七年一月八日
起至清償日止，按年息百分之五計算之利息。
訴訟費用新台幣玖仟玖佰壹拾元由被告負擔。
    事  實
一、原告起訴主張：伊於民國86年3 月26日向被告投保新光長安
    終身壽險契約（保單號碼：6AE13394），約定保險期間均自
    簽約日起至終身，並另附加平安意外傷害保險附約及綜合保
    障附約，保險金額分別為新台幣（下同）200 萬元及60萬元
    （保單號碼：GNE17544），關於附約之保險保險期間為1 年
    ，惟保險期間屆滿，若繼續繳納保費，則得逐年更新附約，
    使附約之效期得繼續有效至主契約之繳費終期止。嗣伊於保
    險期間內之95年12月3 日在台南縣梅嶺發生車禍，經送往訴
    外人奇美醫院柳營醫院治療，經診斷有「1.頭部損傷合併腦
    部水腫，2.右側髖臼、腸股及骨盆閉鎖性骨折，3.左手第4
    指撕裂傷，4.右足踝開放性傷口」等傷勢，經長期治療後，
    於96年8 月8 日經訴外人高雄醫學大學附設中和紀念醫院（
    下稱高醫）出具右髖關節殘廢診斷書載明：「右髖伸展0 度
    、屈曲65度、活動度65度，遺存永久顯著運動障礙」等情。
    該傷勢已符合上開保單附約所約定之殘廢程度與保險金給付
    表第4 級第18項所載：「一下肢三大關節中之一關節或二關
    節之機能永久完全喪失者」之要件，依保險契約約定，伊可
    請求被告給付之金額為上述二附約保險金額之35％，各為70
    萬元與21萬元，總計91萬元。詎伊向被告請求給付殘廢保險
    金，竟遭被告以96年10月12日免付通知書拒絕理賠等語，爰
    依保險契約提起本訴，並聲明求為命被告應給付原告91萬元
    ，及自起訴狀繕本送達翌日起至清償日止，按週年利率5 ％
    計算之法定遲延利息之判決。
二、被告則以：上述之高醫診斷證明，係於96年8 月8 日原告應
    診後，由高醫摯發，距離意外發生之95年12月3 日顯已逾
    180 日，不符合保險契約附約條款第10條所約定之「意外傷
    害事故發生之日起180 日以內致成之殘廢」之要件。再者該
    診斷證明書所記載：「右髖伸展0 度、屈曲65度、活動度65
    度，遺存永久顯著運動障礙」等情，亦無從認定已達「關節
    機能永久完全喪失」之情形。是原告既未能舉證證明關節已
    達永久完全僵硬或關節不能隨意識活動之殘廢程度，及該關
    節機能喪失確定係於意外傷害事故發生之日起180 日內所致
    之殘廢，故本件請求為無理由云云置辯。求為判決駁回原告
    之訴。
三、兩造爭執及不爭執事項：
  (一)不爭執部分：
  1.原告於86年3 月26日向被告投保新光長安終身壽險契約（保
    單號碼：6AE13394），並附加投保系爭平安意外傷害保險附
    約及綜合保障附約（保單號碼：GNE17544），為系爭保險附
    約之被保險人及受益人，附約之保險金額分別為200 萬元及
    60萬元。於保險期間內若發生上述系爭保險附約之殘廢程度
    與保險金給付表第4 級第18項「一下肢三大關節中之一關節
    或二關節之機能永久完全喪失者」則應給付之金額為該附約
    保險金額之35％，分別為70萬元及21萬元，總計91萬元，有
    保險契約附卷可參（見本院卷第6 頁及第11頁以下）。
  2.原告於95年12月3 日在台南縣梅嶺發生車禍，遊覽車失控墜
    落溪床，原告經送往奇美醫院柳營醫院治療，經診斷有「1.
    頭部損傷合併腦部水腫，2.右側髖臼、腸股及骨盆閉鎖性骨
    折，3.左手第4 指撕裂傷，4.右足踝開放性傷口」等傷勢，
    有卷附之新聞報導及該醫院95年12月11日所出具之診斷證明
    各一份附卷可稽（見本院卷第9 、11頁）。
  3.原告經長期治療後，於96年8 月8 日由高醫出具右髖關節殘
    廢診斷書載明：右髖伸展0 度、屈曲65度、活動度65度，遺
    存永久顯著運動障礙等情，有卷附之高醫診斷證明書可佐（
    見本院卷第10頁）。
  4.原告以上述高醫之診斷證明書向被告提出保險金理賠之申請
    ，經被告拒絕理賠，免付通知日為96年10月12日，被告襄理
    劉賢雄於96年10月18日簽署拒絕理賠，有拒絕理賠書附卷可
    證（見本院卷第11頁）。
  5.如認為原告請求為有理由，對於本件請求之金額不爭執。
  (二)爭執部分：
  1.原告之右髖關節之病情，即右髖伸展0 度、屈曲65度、活動
    度65度，遺存永久顯著運動障礙等情，是否係原告於95年12
    月3 日於台南縣梅嶺發生車禍意外事故之日起180 日內所造
    成之傷害。
  2.原告之受傷情形是否符合系爭保險契約附約之殘廢程度表第
    4 級第18項：「一下肢三大關節中之一關節或二關節之機能
    永久完全喪失者」之構成理賠之要件。
四、查原告主張其「右髖關節之病情」，即右髖伸展0 度、屈曲
    65 度 、活動度65度，遺存永久顯著運動障礙等情，係於95
    年12 月3日於台南縣梅嶺發生車禍意外事故之日起180 日內
    所造成乙節，除據原告提出奇美醫院柳營醫院95年12月11日
    所出具之診斷證明書及高醫96年8 月8 日所出具之診斷證明
    書外，另曾提出高醫96年2 月8 日所出具之診斷證明書（見
    本院卷第9 頁），該診斷證明書在「病名」欄及「醫師囑言
    」欄分別載明：「骨盆及右髖臼骨折，右手第四掌骨折，左
    手第四指屈曲肌腱斷裂，右小腿皮膚缺損」、「該員於95年
    12月21日，由外院轉來本院住院，接受右髖臼、右手掌骨骨
    折內固定手術，左手第四指肌腱縫合及右小腿植皮手術治療
    ，現仍住院治療中，出院後需專人照顧三個月」等情，且經
    本院函請高醫鑑定原告所受之上述「右髖關節之病情」是否
    為前述之梅嶺車禍所致，亦經高醫於97年6 月30日函覆認為
    原告之「右髖關節之病情」確係因梅嶺車禍所致，有卷附之
    高醫回函可稽（見本院卷第69頁）。是原告之「右髖關節之
    病情」係原告於95年12月3 日之梅嶺車禍所導致乙節，應屬
    無疑，是被告空言否認此節，即屬無據。
五、依系爭保險契約附約之殘廢程度與保險金給付表第4 級第18
    項所列之第四級殘廢程度係指：「一下肢三大關節中之一關
    節或二關節之機能永久完全喪失者」而言。而該表附註第5
    點亦記載：「關節機能之喪失係指關節永久完全僵硬或關節
    不能隨意識活動。」，第12點復記載：「所謂機能永久完成
    喪失係指經六個月以後其機能仍完全喪失者。」，有兩造所
    不爭執之該殘廢程度與保險金給付表（見本院卷第21頁）在
    卷可稽。經查：
  (一)本件原告因上述車禍後，受有「1.頭部損傷合併腦部水腫，
    2.右側髖臼、腸股及骨盆閉鎖性骨折，3.左手第4 指撕裂傷
    ，4.右足踝開放性傷口」等傷勢，經治療後，右髖寬節之病
    情為：右髖伸展0 度、屈曲65度、活動度65度，遺存永久顯
    著運動障礙等情，目前已終止治療等情，業如前述，復為兩
    造所不爭執，堪信為真實。原告受有上開傷害，經奇美醫院
    柳營醫院及高醫相繼治療，雖其右髖關節在上開能活動之角
    度範圍內，雖可隨意識活動而尚未完全喪失機能，但在上開
    能活動角度範圍外部分，既已屬不能隨意識活動，自係符合
    系爭保險契約殘廢程度之定義。
  (二)被告雖抗辯：上開殘廢程度之定義，係指關節完全不能隨意
    識活動而言，而被上訴人之關節既仍有一定角度之活動能力
    ，應僅屬遺存永久顯著運動障害，而非關節永久完全喪失機
    能，此由鈞院函請高醫對於原告病情詳為說明之回函（見本
    院卷第103 、104 頁，下稱高醫病情回函）可得佐證等語。
    然查，系爭保險契約就殘廢程度第四級，其中一項之定義既
    已明白約定為「18、一下肢三大關節中之一關節或二關節之
    機能永久完全喪失者。」、「關節機能之喪失係指關節永久
    完全僵硬或關節不能隨意識活動。」、「所謂機能永久完成
    喪失係指經六個月以後其機能仍完全喪失者。」，且按保險
    法第54條第2 項規定，保險契約之解釋，應探求契約當事人
    之真意，不得拘泥於所用之文字；如有疑義時，以作有利於
    被保險人之解釋為原則。而上開契約文義既未就關節喪失機
    能之程度為區別，既明白約定僅以「關節永久完全僵硬」或
    「不能隨意識活動」兩者中符合其中一項即可，則就其解釋
    而言，縱有疑義，依上開條文規定，亦應解為只要關節有部
    分不能隨意識活動之情形即屬之，不以全部關節不能隨意識
    活動為要件（就不能隨意識活動部分，即屬永久完全失機能
    ），否則豈非在被保險人仍有些許能隨意識活動之情形時，
    仍不符合理賠要件，顯與上開應作有利於被保險人解釋之原
    則相違。至高醫回函雖有：原告之關節活動尚能隨意識控制
    ，只是關節能活動之範圍受限減小等情之記載，惟該回函中
    亦記載：原告受傷後之活動度為髖關節屈曲度65度加伸展度
    0 度，共65度之活動角度，較諸正常人之髖關節屈曲度130
    度加伸展度約15度，共145 度之活動角度，減少很多，影響
    某些動作之執行且已經長期（六個月）治療而無法恢復；及
    原告之髖關節運動範圍從0 度至65度屈曲，僅足夠原告走平
    路所需，致特殊活動如「上、下樓梯、跨越障礙物、蹲下、
    穿褲、洗腳穿襪等日常生活會遭遇困難」等情，可見原告在
    上開能活動之伸屈屈曲範圍外，確屬不能隨意識活動之情狀
    。況觀諸原告現今之活動角度65度，與一般正常人相較，其
    活動角度僅剩下一般正常人之一半不到，若認此仍非屬「不
    能隨意識活動」，試問是能夠達到此一標準之情況，究有幾
    何？若此種保險均需達到被告所稱之程度始可理賠，試問設
    立投保此種保險之危險共同團體是否確可從此類保險獲得分
    擔危險之保險目的？準此，本院認被告抗辯原告之右髖關節
    並節，尚不能屬機能永久喪失乙節，明顯逾越承保傷害保險
    之本質，本院尚難為其有利之認定。
六、綜上所述，原告主張其殘廢程度符合關節機能永久完全喪失
    之理賠要件，應可採信。上訴人抗辯不符合該要件，並不足
    採。從而，被上訴人本於保險契約之法律關係，請求上訴人
    給付91萬元，及自起訴狀繕本送達翌日即97年1 月8 日起至
    清償日止，按年息5 ％計算之法定遲延利息，為有理由，應
    予准許。
七、據上論結：原告之訴為有理由，依民事訴訟法第78條，判決
    如主文。
中    華    民    國    97    年    11    月    26    日
                  民事第三法庭  法  官   吳志豪
以上正本係照原本作成。
如不服本判決，應於判決送達後20日內向本院提出上訴狀，同時
表明上訴理由（原判決所違背之法令及其具體內容或依訴訟資料
可認為原判決有違背法令之具體事實）；如已於本判決宣示後送
達前提起上訴者，應於判決送達後10日內補具上訴理由（均須按
他造當事人之人數附繕本）。
中    華    民    國    97    年    11    月    26    日
                                 書記官   劉音利


司法院資訊處製作；財團法人民間司法改革基金會備份。
